【裁判字號】    98,訴,2970
【裁判日期】    981130
【裁判案由】    偽造文書等
【裁判全文】
臺灣板橋地方法院刑事判決              98年度訴字第2970號
公  訴  人  臺灣板橋地方法院檢察署檢察官
被      告  甲○○
上列被告因偽造文書等案件，經檢察官提起公訴（98年度偵字第
10732 號），嗣因被告就被訴事實為有罪之陳述，本院告知被告
簡式審判程序之旨，並聽取當事人之意見後，裁定改由受命法官
獨任依簡式審判程序進行，判決如下：
    主  文
甲○○行使偽造私文書，足以生損害於他人，處有期徒刑伍月，
如易科罰金，以新台幣壹仟元折算壹日；又行使偽造私文書，足
以生損害於他人，處有期徒刑伍月，如易科罰金，以新台幣壹仟
元折算壹日。應執行有期徒刑捌月，如易科罰金，以新台幣壹仟
元折算壹日。緩刑年，緩刑期間付保護管束，並應向丁○○、
乙○○支付如附表一所示數額之財產上損害賠償，且應向指定之
公益團體提供陸拾小時之義務勞務。
    事  實
一、甲○○以其夫黃彭佑（原名黃彭旺，另經檢察官不起訴處分
    ）之名義擔任會首，邀集丁○○、乙○○（該二人係夫妻）
    、戊○○、丙○○○等會員多人，成立民間互助會，共計42
    會，採內標制，標金為新台幣（下同）2 萬元，會期自94年
    7 月5 日起至97年11月5 日止，每月為1 會（其中94年7 月
    5 日首會當次，除慣例上由會首得標1 會之外，尚同時由會
    員競標1 會），按月於每月5 日下午6 時30分，定期在甲○○位於臺北縣鶯歌鎮○○路112 號之住處開標，並由甲○○
    負責主持開標及向各會員收取會款等事務。詎甲○○竟基於
    意圖為自己不法所有之詐欺取財之犯意，且基於偽造私文書
    並持以行使之犯意，於如附表二所示時間開標時，利用互助
    會會員彼此間不盡相識，且會員戊○○、丙○○○（起訴書
    誤載為陳梅香）未到場競標之機會，分別冒用會員戊○○、
    丙○○○之名義，以在紙上偽造戊○○、丙○○○之署名及
    擅自填載如附表二所示標息之方式，偽造足以表示戊○○、
    丙○○○以此標息競標文意之標單而持以參與競標，並均得
    標，再先後向各會員訛稱係其所冒用名義之戊○○、丙○○○得標，並另向戊○○、丙○○○佯稱係他人得標，致使不
    知情之丁○○、乙○○、戊○○、丙○○○等活會會員均陷
    於錯誤，而依約分別交付如附表所示之會款給甲○○，甲○○共計先後詐得會款420,900 元、368,000 元（按：起訴書
    所載會款則係指被告所收取之全部會款，並未區別活會與死
    會分別繳納之會款），足以生損害於丁○○、乙○○、戊○○、丙○○○等活會會員。嗣甲○○因資金周轉不靈，自97
    年8 月5 日起即停止標會，丁○○、乙○○察覺有異，始經
    查證後得悉上情。
二、案經丁○○、乙○○訴由臺灣板橋地方法院檢察署檢察官偵
    查起訴。
    理  由
壹、程序方面：
    按本件被告甲○○所犯係死刑、無期徒刑、最輕本刑為3 年
    以上有期徒刑以外之罪，其於準備程序就前揭被訴事實為有
    罪之陳述，經法官告知簡式審判程序之旨，並聽取其與公訴
    人之意見後，本院認無不得或不宜改依簡式審判程序進行之
    處，爰依刑事訴訟法第273 條之1 第1 項、第284 條之1 ，
    裁定本件由受命法官獨任進行簡式審判程序，合先敘明。
貳、實體方面：
  一、認定事實部分：
      訊據被告甲○○對於前開時、地之犯罪事實均已坦承不諱
      ，核與其於偵查中所供大致相符，亦與告訴人丁○○、乙○○及證人戊○○、丙○○○、黃彭祐於偵查中所為指述
      或證稱之情節大致相符，此外本件復有前揭互助會會單影
      本、被告簽發之本票影本各1 份在卷可稽。綜上所述，被
      告之自白核與事實相符，其所為自白應可採信，故本件事
      證已臻明確，被告之犯行應堪認定。
  二、論罪科刑部分：
    (一)按民間互助會會員標會時書寫之標單，一般均書寫金額及
      競標會員之姓名或代名，而未冠以「標單」字樣，固非刑
      法第210 條之私文書，應屬紙上之文字，然依習慣足以表
      示該人出息若干參與競標用意之證明，核屬刑法第220 條
      第1 項以文書論之準私文書（參照最高法院87年度台非字
      第12號判決意旨）。本件被告先後冒用會員戊○○、丙○○○之名義，在紙上偽造其等之姓名及填寫標息金額，習
      慣上應屬足以表示戊○○、丙○○○欲以此標息競標之用
      意，嗣又行使參與競標而得標，再向該被冒標者（即戊○○、丙○○○）及其他未得標之活會會員詐取會款，足以
      生損害於告訴人二人及戊○○、丙○○○等人在內之各該
      活會會員，核被告所為，均係犯刑法第216 條、第220 條
      第1 項、第210 條之行使偽造準私文書罪及同法第339 條
      第1 項之詐欺取財罪。被告偽造署名之行為，乃係偽造準
      私文書之部分行為，均不另論罪；又被告偽造準私文書後
      ，進而持以行使，偽造之低度行為應為行使之高度行為所
      吸收，亦均不另論罪。被告各以一冒標行為，同時致前揭
      活會會員（含被冒標者）陷於錯誤，而向前揭活會會員詐
      取會款，係以一行為觸犯同種詐欺取財罪名，且同時觸犯
      行使偽造準私文書罪及詐欺取財罪，為想像競合犯，應依
      刑法第55條規定，均從一重之行使偽造準私文書罪處斷。
      被告所犯上開二次行使偽造準私文書罪，犯意各別，且係
      分別所為，應予分論併罰。
    (二)本院審酌被告擔任互助會會首，不知篤守信用，愛惜會員
      對其之信任，竟為圖一己之私，擅以會員名義冒標，且冒
      標所詐得金額非低，顯已獲得相當之不法利益，其所為自
      應分別受有相當程度之刑事非難；惟另考量被告除前於83
      年間因毀損案件經法院判處罰金3 千元確定在案外，即無
      任何其他前科紀錄，此有臺灣高等法院被告前案紀錄表1
      份在卷可按，素行尚非至為不良，而其於犯後已能坦承犯
      行，且業與戊○○、丙○○○等多名被害人和解在先，戊○○、丙○○○等被害人亦表明不願對被告提出告訴，另
      告訴人丁○○則於本院審理時當庭與被告達成和解，兼衡
      被告之犯罪動機、目的、手法、智識程度及其家庭經濟狀
      況等一切情狀，酌情分別量處如主文所示之刑，並各諭知
      易科罰金之折算標準，且定其應執行之刑，復諭知同上之
      易科罰金折算標準，以資懲儆。
    (三)查被告未曾因故意犯罪受有期徒刑以上刑之宣告，已如前
      述，其因一時短於思慮致罹刑章，經此教訓後，當知所警
      惕，且復與告訴人在內等多名被害人達成和解，告訴人丁○○亦同意給予被告緩刑之機會，是本院認尚無逕對被告
      施以自由刑之必要，自可先賦予被告適當之社會處遇，以
      期其能有效回歸社會，故上開對被告宣告之刑，以暫不執
      行為適當，爰依刑法第74條第1 項第1 款規定，諭知緩刑
      3 年，以啟自新。本院斟酌被告雖與告訴人丁○○達成和
      解，同意賠償告訴人二人204 萬元（支付方式如附表一所
      示），但實際上被告尚未履行，為免被告於受緩刑宣告後
      未能依約履行，爰同時諭知被告應向告訴人二人支付如附
      表一所示數額之財產上賠償，以保障告訴人二人之權益；
      且為矯正被告偏差之行為，爰命被告應向指定之公益團體
      提供60小時之義務勞務。倘被告違反上開應行負擔之事項
      且情節重大者，依法其緩刑之宣告仍得由檢察官向本院聲
      請撤銷；又被告應執行刑法第74條第2 項第5 款所定事項
      （即上述義務勞務），爰依刑法第93條第1 項第2 款規定
      ，於緩刑期間將被告付保護管束。
    (四)至被告所偽造之前揭標單，均早經被告丟棄，此據被告於
      本院審理時陳明在卷，衡情應已滅失，自無從宣告沒收，
      公訴意旨認應併予宣告沒收，即容有誤解。
據上論斷，應依刑事訴訟法第273 條之1 第1 項、第284 條之1
、第299 條第1 項前段，刑法第216 條、第220 條第1 項、第21
0 條、第339 條第1 項、第55條、第51條第5 款、第41條第1 項
前段、第74條第1 項第1 款、第2 項第3 款、第5 款、第3 項、
第93條第1 項第2 款，刑法施行法第1 條之1 第1 項、第2 項前
段，大法官釋字第366 號、第662 號，判決如主文。
本案經檢察官陳姿雯到庭執行職務。
中    華    民    國    98    年    11    月    30    日
                  刑事第二十一庭  法  官  陳信旗
┌───────────────────────────┐
│附表一                                                │
├───────────────────────────┤
│被告應支付告訴人丁○○、乙○○新台幣（下同）204 萬元，│
│其支付方式為：被告應先於民國99年11月11日前支付102 萬元│
│，餘款102 萬元則於101 年11月11日前支付完畢。          │
└───────────────────────────┘
┌────────────────────────────────────┐
│附表二                                                                  │
├──┬───────┬────┬────┬─────┬─────────┤
│編號│冒名標會日期  │被冒名之│得標金額│詐得合會金│備註              │
│    │              │人      │（新台幣│之金額（新│                  │
│    │              │        │）      │台幣）    │                  │
│    │              │        │        │          │                  │
├──┼───────┼────┼────┼─────┼─────────┤
│一  │民國96年1 月5 │戊○○  │18,300元│420,900元 │活會數目除包含其後│
│    │日            │        │（標息為│（18,300元│尚未競標之22個活會│
│    │              │        │1,700 元│×23個活會│外，尚包含當次被冒│
│    │              │        │）      │＝420,900 │標之戊○○，故合計│
│    │              │        │        │元）      │為23個活會。      │
├──┼───────┼────┼────┼─────┼─────────┤
│二  │96年5 月5 日  │丙○○○│18,400元│368,000 元│活會人數除包含其後│
│    │              │（起訴書│（標息為│（18,400元│尚未競標之18個活會│
│    │              │誤載為陳│1,600 元│×20個活會│外，尚包含當次被冒│
│    │              │梅香）  │）      │＝368,000 │標之丙○○○及前揭│
│    │              │        │        │元）      │被冒標之戊○○，故│
│    │              │        │        │          │合計為20個活會。  │
└──┴───────┴────┴────┴─────┴─────────┘
上列正本證明與原本無異。
如不服本判決，應於判決送達後10日內敘明上訴理由，向本院提
出上訴狀 (應附繕本) ，上訴於臺灣高等法院。其未敘述上訴理
由者，應於上訴期間屆滿後20日內向本院補提理由書「切勿逕送
上級法院」。
                                  書記官  陳金鳳
中    華    民    國    98    年    12    月    4     日
附錄本判決論罪之法條：
刑法第210 條
    偽造、變造私文書，足以生損害於公眾或他人者，處5 年以
    下有期徒刑。
刑法第216 條
    行使第210 條至第215 條之文書者，依偽造、變造文書或登
    載不實事項或使登載不實事項之規定處斷。
刑法第220 條第1 項
    在紙上或物品上之文字、符號、圖畫、照像，依習慣或特約
    ，足以為表示其用意之證明者，關於本章及本章以外各罪，
    以文書論。
刑法第339 條
    意圖為自己或第三人不法之所有，以詐術使人將本人或第三
    人之物交付者，處5 年以下有期徒刑、拘役或科或併科1 千
    元以下罰金。
    以前項方法得財產上不法之利益或使第三人得之者，亦同。
    前二項之未遂犯罰之。


司法院資訊處製作；財團法人民間司法改革基金會備份。
